臺灣桃園地方法院刑事判決　　　　　　　　　　　　九十二年度訴字第一五八八號
　　公　訴　人　臺灣桃園地方法院檢察署檢察官
　　被　　　告　乙○○　男　二.
　　指定辯護人　本院公設辯護人甲○○
右列被告因公共危險案件，經檢察官提起公訴（九十二年度偵字第一五○九二號），
本院判決如左：
        主  文
乙○○放火燒燬現供人使用之住宅，處有期徒刑貳年，緩刑伍年，扣案之打火機壹個
沒收之。
        事  實
一、乙○○智能較一般人低，且患有精神分裂症，有聽幻覺、視幻覺、關係妄想等症
    狀，認知的限制和衝動控制較差，對於外在和內在資源的應用有限，易判斷錯誤
    ，缺乏適當的因應能力。乙○○與丁○○係朋友，二人時常一同飲酒，於民國九
    十二年九月七日晚上十時許，乙○○在桃園縣龍潭鄉○○街七○號住處飲酒，飲
    至晚間十一時離家前往龍潭鄉九龍村九座寮一二號，戊○○所有，借予兄丁○○
    之現供丁○○居住之住宅，找丁○○請其飲酒，因丁○○藉詞將乙○○留在屋內
    逕自離開，由於乙○○智能不足導致認知、判斷力障礙，無法深思熟慮其行為可
    能造成公共危險，因思及平日時常請丁○○飲酒，未獲同等回應，深覺受丁○○
    欺騙，心生極度不滿而達精神耗弱之程度，決定採取報復行為，知悉沙發椅、木
    質櫥櫃如放火焚燒極易因此引發大火而燒燬整棟房屋，並延燒毗鄰之現供人使用
    之住宅，竟起放火燒燬現供人使用住宅之犯意，在丁○○住宅客廳內，以其自己
    所有之打火機一個，點火引燃衛生紙之後，將燃燒之衛生紙放置在客廳四週之沙
    發椅及木質櫥櫃上焚燒，火勢隨即竄起並迅速延燒，乙○○見屋內起火後即離開
    現場。嗣桃園縣政府消防局龍潭分隊據報趕赴現場灌救，經灌救後九座寮一二號
    客廳屋頂及牆壁結構均被火嚴重燒損，已喪失供人遮蔽安居之住宅功能，客廳內
    部沙發、櫥櫃等家具物品均已燒燬，房間內部物品之上方及天花板受火熱輕微程
    度之燒損，廚房與儲藏室則僅受火熱燻燒及煙薰，幸未波及毗連之十四號等其他
    蕭志宏在現場查訪調查，獲悉乙○○之前曾與居住一二號之丁○○發生爭吵，可
    能係乙○○縱火，見乙○○出現，上前詢問乙○○是否放火燒一二號房屋，乙○○亦坦認係其所為，並交出自己所有用以點火引燃衛生紙而放火燒房屋之打火機
    一個，警員蕭志宏遂將乙○○帶回平鎮警察分局中興派出所調查。
二、案經桃園縣警察局平鎮分局報告臺灣桃園地方法院檢察署檢察官偵查起訴。
    理  由
一、被告乙○○如何於右揭時、地，因思及平日時常請證人丁○○飲酒，未獲同等回
    應，深覺受證人丁○○欺騙，心生極度不滿而決定採取報復行為，遂在證人丁○○住處客廳內持其所有之打火機一個，點火引燃衛生紙之後，將燃燒之衛生紙放
    置在客廳四週之沙發椅及木質櫥櫃上焚燒，火勢隨即竄起並迅速延燒，並見屋內
    起火後即離開現場等情，業據被告於警訊、偵查及本院調查審理時供承不諱，並
    經證人丁○○於九十二年九月八日警訊、證人戊○○於九十二年九月八日警訊、
    九十二年九月三十日偵查、證人鍾延訪（居住在龍潭鄉九龍村四鄰九座寮十四號
    ）於九十二年十月二十六日警訊、證人即到場處理警員蕭志宏於九十二年十月九
    日偵查、九十三年九月八日本院審理、警員吳文卿於九十二年十月九日偵查時證
    述甚詳，且有酒精濃度測定值單（九十二年度偵字第一五○九二號卷第十二頁）
    、火場照片十四紙（偵卷第十九頁至第二十二頁，第四十四頁至第四十六頁））
    、桃園縣消防局九十二年十月二日火災原因調查報告書一份（內附火災證物鑑定
    報告、火災現場平面圖及物品配裝圖、火災現場照片三十七紙）（偵卷第八十頁
    至第八十七頁、第九十四頁至第一百零九頁）在卷可憑，與打火機一個扣案為證
    ，稽上足證被告前開自白屬實，應足採信。查住家裝潢及屋內擺置之生活用品、
    衣物、沙發椅、木質櫥櫃等傢俱，材質多為易燃物，因之在室內將已點火引燃之
    衛生紙放置在沙發椅及木質櫥櫃上焚燒極易引燃該等易燃物致發生大火而延燒燒
    燬整棟房屋，此為普通常識，雖被告智能較一般人低，惟據被告供述「：：以打
    火機點燃衛生紙後，待火點燃之後我才離開該房屋，我知道會燒掉整間房子：：
    」（九十二年九月八日警訊）、「：：（你有告訴『廖』（丁○○）借不到錢，
    你就要燒房子？）是：：我坐在沙發上點燃，後來看到火勢變大，想熄滅，但又
    滅不掉，後來我就忘記了：：」（九十二年九月八日偵查）等，足見被告於點火
    之際，對於該屋將因此遭火燒燬之情，為其所預見。茲其既預見此情，猶以燃燒
    中之衛生紙放置沙發椅及木質櫥櫃上焚燒，由是，其具有放火燒燬住宅之故意至
    明。又刑法第一百七十三條第一項所謂放火燒燬現供人使用之住宅，必須樑、柱
    、屋頂及支撐壁等房屋構成之重要部分已因燃燒結果致喪失其效用，始得認已達
    既遂程度，此有最高法院七十九年度台上字第二六五六號、八十七年度台上字第
    一七一九號判決可資參照。觀諸卷存火場照片（偵卷第一百頁反面至第一○二頁
    反面），上址一二號房屋經燃燒後，客廳屋頂樑、柱已燒成燒焦碳狀、牆壁結構
    亦被火嚴重燒損，顯然已喪失供人遮蔽安居之住宅功能，已達「燒燬」之程度，
    從而辯護人辯護主張：「：：火場僅燒燬損面積佔百分之二十五左右之客廳部分
    ，並不影響其供人住居、遮風避雨之功能，且可以三十萬元之代價，更換大樑而
    修復，足見未達毀損之程度，故屬未遂」等詞，並不足採。綜上所述，本件事證
    已明，被告犯行洵堪認定，應依法論科。
二、查龍潭鄉九龍村九座寮一二號，戊○○所有，借予兄丁○○之現供丁○○居住之
    、地放火燒上址房屋，並致該房屋喪失供人遮蔽安居之住宅功能，已達「燒燬」
    之程度，核被告所為係犯刑法第一百七十三條第一項放火燒燬現供人使用之住宅
    罪。雖然被告供稱「：：警方於右述時、地處理火災現場時，我主動向警方表明
    是我縱火燒燬該房子的，我並主動取出我縱火所用的打火機交予警方：：」（九
    十二年九月八日警訊）、「：：警察沒問我前，我就先跟警察說是我放火的：：
    」（九十二年九月三十日偵查）等詞，辯護人亦辯護主張「：於火災發生前聽見
    被告揚言放火者為丁○○，非戊○○；於火災後在火場告知警員蕭志宏疑犯是被
    告之人，為戊○○，其憑據僅為被告常在附近出入，之前曾有口角，並非九月七
    日二十三時被告之揚言；警員蕭志宏經戊○○告知可能嫌犯後，仍認當時並無任
    何資料、證據足憑；且被告主動告知蕭志宏自己放火等，證明被告符合自首規定
    ：：」，惟按刑法第六十二條所定自首減刑係以對於未發覺之犯罪，在有偵查犯
    罪職權之公務員知悉犯罪事實及犯人之前，向職司犯罪偵查之公務員坦承犯行，
    並接受法院之裁判而言。苟職司犯罪偵查之公務員已知悉犯罪事實及犯罪嫌疑人
    後，犯罪嫌疑人始向之坦承犯行者，為自白，而非自首。所謂發覺，不以有偵查
    犯罪之機關或人員確知其人犯罪無誤為必要，僅須有確切之根據得為合理之可疑
    者，亦屬發覺（九十三年台上字第六○七號判決可資參照），而據證人戊○○、
    蕭志宏歷次證詞「：：隔壁有人住。因隔壁有人在，所以事發才通知我。我住在
    距離一百公尺的地方：：（你到現場時，曾〈乙○○〉有無在現場？）他不在現
    場，我比警察先到，滅火後，曾到現場騎他腳踏車。我之前有跟警察講，說可能
    是曾縱火，警察就問他是否他放火的，他說是：：」（九十二年九月三十日偵查
    ，戊○○）、「：：我（蕭志宏）與古（古兆平）到現場，現場有人告訴我懷疑
    是曾〈乙○○〉，但我們當時無任何資料及證據，剛好曾又回到現場，我問他是
    否他放火，他說是：：（在場之人有無告訴你為何懷疑曾縱火？）因他常在附近
    出入，且他之前與屋主發生口角：：」（九十二年十月九日偵查，蕭志宏）、「
    ：：我當時巡邏勤務先到現場：：（你剛去現場有無看到乙○○？）沒有：：（
    有無看到丁○○、戊○○？）：：有一個自稱是住在屋內的人說房子被燒了：：
    （是否相片上的人，提示偵卷第十八頁戊○○駕照影本）我記得是乙○○的朋友
    ，相片是屋主：：（當時他們有無講說可能縱火之人？）我當時是懷疑乙○○：
    ：（當時為何懷疑是乙○○？）向我說的那的人說，有跟乙○○發生爭吵：：（
    後來乙○○是否有到現場？）有：：（他到現場有無承認是他縱火？）有：：（
    是你問他，還是他主動跟你說火是他放的？）我問他：：」（九十三年九月八日
    本院審理，蕭志宏）等，可知具有偵查犯罪職權之公務員即到場處理之中興派出
    所警員蕭志宏於被告向其坦認放火犯行前已知悉龍潭鄉九龍村九座寮一二號現供
    人居住之住宅為人放火燒燬之事實，並已懷疑被告可能涉案，而於被告出現在現
    場時上前詢問被告，是知被告雖向承辦警員蕭志宏坦承放火犯行，與自首要件尚
    有不符，併此敘明。又辯護人辯護主張：「被告智能較低、伴有精神病且飲酒後
    才會有放火之強烈反應」，輔佐人即被告之父親丙○○亦稱「：：（被告精神狀
    況如何？）精神時好時壞，他從前年開始就在八○四醫院就醫：：」（九十三年
    一月十五日本院調查）等詞，並提出國軍桃園總醫院附設民眾診療服務處診斷證
    明書影本一紙為證，經本院向國軍桃園醫院函調被告之病歷資料，被告自八十九
    年四月十四日即因急性精神分裂症而前往看診，有國軍桃園醫院九十三年二月二
    十三日以醫準字第○九三○○○○六二三號函送之病歷影本一份足稽，又經本院
    囑託行政院衛生署桃園療養院針對被告行為時之精神狀態施以鑑定，桃園療養院
    綜合被告之精神病史及行為時之情緒反應研判：「：：曾員（被告乙○○）之症
    狀表現，應符合精神分裂症之診斷。又曾員自小學習能力差，工作又不穩定，智
    力測驗顯示總智商六十四，曾員不規則接受治療可能導致社會功能退化，而呈現
    於智力測驗所得分數較低，但考量過去之學業成績以及社會功能，仍應符合輕度
    智能不足之診斷。曾員此次涉案雖然並非導致於妄想或幻覺，但由於過去情形顯
    示曾員由於智能較差，人際互動之處理較無法應付，以致於與廖員（證人丁○○
    ）在一起四年半，雖然有諸多不愉快之事情，卻又不知道如何處理；心理測驗亦
    顯示『曾員因為認知的限制和衝動控制較差，對於外在和內在資源的應用有限，
    易判斷錯誤，缺乏適當的因應能力：：』，雖然心理測驗為鑑定當時所見，並非
    案發當時之心理測驗，但由所得資料顯示過去曾員人際互動、社會功能之情形與
    心理測驗所描述之情形相同。故曾員在深覺受廖員欺騙，心生不滿之際，決定採
    取恐嚇、報復之行為，但無法深思熟慮其行為可能造成公共之危險，乃肇因於其
    智能不足導致之認知功能、判斷力障礙，推論涉案當時應已達到精神耗弱之程度
    。」，有行政院衛生署桃園療養院九十三年八月十六日九三桃療醫字第○○四○
    四五號函送之精神鑑定報告書一份在卷可稽，可知被告於行為時，對於外界事物
    之知覺理會能力，顯較低於一般人，而已達精神耗弱之程度，故依同法第十九條
    第二項之規定，減輕其刑。如前所述，被告智能不足導致之認知功能、判斷力障
    礙，且因患有精神分裂症，案發當時復有飲酒，衝動控制顯較一般人差，因而為
    前述放火行為，致罹刑章，雖上址一二號房屋經燃燒後，客廳屋頂樑、柱已燒成
    焦碳狀、牆壁結構亦被火嚴重燒損，顯然已喪失供人遮蔽安居之住宅功能，已達
    「燒燬」之程度（已如前述），惟輔佐人丙○○已與被害人即屋主─證人戊○○
    成立調解，賠償損失，有桃園縣龍潭鄉調解委員會調解書影本一份足稽，情輕法
    重，堪予憫恕，雖科以法定最低度之刑，猶嫌過重，合依刑法第五十九條規定遞
    減輕其刑；公訴人於本院審理時亦當庭請求依刑法第五十九條規定酌減被告之刑
    ，具體請求判處被告有期徒刑二年，緩刑五年；本院審酌被告之智能、本身患有
    精神疾病、犯罪時所受刺激、精神狀況、動機、所造成之危害、被害人所遭受之
    損害、被告犯罪後態度等一切情，量處如主文所示之刑，又查被告未曾受有期徒
    刑以上刑之宣告，有台灣桃園地方法院檢察署刑案資料查註記錄表、台灣高等法
    院被告全國前案紀錄在卷可稽，其經此教訓，自當知所惕勉而無虞再犯，本身罹
    患有精神病現持續就醫診治中，本院綜核各情認上開有期徒刑之宣告，已足策其
    自新，所宣告之刑，以暫不執行為適當，併依法諭知緩刑五年，用啟向上。
三、扣案之打火機一個，係被告所有一節，已據被告於本院審理時供述在卷，被告持
    以點火引燃衛生紙之後，將燃燒之衛生紙放置在上址房屋客廳四週之沙發椅及木
    質櫥櫃上焚燒，亦已如前述，為被告供本案犯罪所用之物，應依刑法第三十八條
    第一項第二款規定宣告沒收。
據上論斷，應依刑事訴訟法第二百九十九條第一項前段，刑法第一百七十三條第一項
、第十九條第二項、第五十九條、第七十四條第一款、第三十八條第一項第二款，判
決如主文。
本案經檢察官魏雯祈到庭執行職務。
中　　　華　　　民　　　國　　九十三　　年　　　九　　　月　　二十二　　日
                                臺灣桃園地方法院刑事第一庭
                                    審判長法 官  吳爭奇
                                          法 官  胡芷瑜
                                          法 官  林婷立
右正本證明與原本無異。
如不服本判決，應於判決送達後十日內向本院提出上訴狀 (應附繕本)，上訴於臺灣
高等法院。
                                          書記官 楊鳳滿
中　　　華　　　民　　　國　　九十三　　年　　　九　　　月　　二十三　　日
附論罪科刑依據之法條：
刑法第一百七十三條
放火燒燬現供人使用之住宅或現有人所在之建築物、礦坑、火車、電車或其他供水、
陸、空公眾運輸之舟、車、航空機者，處無期徒刑或七年以上有期徒刑。
失火燒燬前項之物者，處一年以下有期徒刑、拘役或五百元以下罰金。
第一項之未遂犯罰之。
預備犯第一項之罪者，處一年以下有期徒刑、拘役或三百元以下罰金。
